臺灣臺中地方法院刑事判決　　　　　　　　　　　　　　九十一年度訴更字第九號
　　公　訴　人　臺灣台中地方法院檢察署檢察官
　　被　　　告　丙○○
右列被告因違反著作權法案件，經檢察官提起公訴（九十年度偵字第一五○五三號）
，本院判決如左：
    主  文
丙○○無罪。
    理  由
一、公訴意旨略以：被告丙○○係台中市○○路○段一○一號「神鷹資訊社」之負責
    人，明知「戰慄時空之絕對武力」電腦遊戲軟體，業經松崗電腦圖書資料股份有
    限公司（下稱松崗公司）取得著作權，專有重製、出租、銷售等權，詎被告竟未
    經松崗公司之授權，擅自使用上開重製之「戰慄時空之絕對武力」遊戲軟體八十
    套，安裝於八十部電腦主機內，出租予不特定人使用，並以之為常業，迨於民國
    （下同）九十年八月六日下午六時許，為松崗公司委託代理人游青高會同警方持
    搜索票前往上址搜索查獲，扣得電腦主機，螢幕、滑鼠、鍵盤、喇吧各八十只等
    語，因認被告涉犯著作權法第九十四條、第九十三條第三款之以同法第八十七條
    之方法侵害他人著作權常業罪嫌。
二、按犯罪事實應依證據認定之，無證據不得推定其犯罪事實；又不能證明被告犯罪
    或其行為不罰者，應諭知無罪之判決，刑事訴訟法第一百五十四條第三百零一
    條第一項分別定有明文。又告訴人之告訴，係以使被告受刑事訴追為目的，是其
    陳述是否與事實相符，仍應調查其他證據以資審認，最高法院五十二年台上字第
    一三○○號著有判例可資參照。又認定不利於被告之事實，須依積極證據，苟積
    極之證據不足為不利於被告之事實認定時，即應為有利於被告之認定，更不必有
    何有利之證據，最高法院三十年上字第八一六號判例亦有明文。
三、公訴人認被告丙○○涉有前揭犯嫌，無非係以右揭事實，業據告訴人松岡公司之
    代理人乙○○之指述，證人即被告之職員王素月於警訊中之證言，及扣案之八十
    部電腦為其主要論據。訊據被告固坦承上開時、地為警查獲時，其店內之電腦內
    有「戰慄時空之絕對武力」電腦遊戲軟體等情不諱，惟堅決否認有何違反著作權
    法之犯行，辯稱：伊之前即取得「戰慄時空」電腦遊戲軟體著作財產權人合法授
    權，「絕對武力」僅為一外掛程式，告訴人公司在自美國HAVAS INTERACTIVE公
    司取得「絕對武力」之著作財產權之前，該公司即將該外掛程式刊載在網路上，
    讓電腦主機內已有「戰慄時空」電腦遊戲軟體之玩家上網下載，而更新為「絕對
    武力」版，店內電腦主機內之「絕對武力」程式是客人自行上網下載灌入主機把
    玩，並非伊所下載重製，顧客打玩後，並未將該外掛程式刪除，即被查獲等語。
    經查：
（一）被告辯稱：告訴人松崗公司並非「戰慄時空之絕對武力」電腦遊戲程式之著作
      權人，其告訴並不合法云云。然查：本件系爭「戰慄時空之絕對武力」電腦遊
      戲程式之著作財產權人為美國HAVAS INTERACTIVE公司乙節，為被告所不爭執
      ，且有HAVAS INTERACTIVE公司所出具之國際授權經銷合約（HAVAS INTERA－
      CTIVE／UNAIL CORPORATION INTERNATIONAL LICIENSING AND DISTRIBUTION
      AGREEMENT）一紙在卷可憑，足認HAVAS INTERACTIVE公司係「戰慄時空之絕對
      武力」電腦遊戲程式之著作財產權人無訛。按我國著作權法第三十七條第一項
      規定，著作財產權人得授權他人利用其著作（即著作財產權人得授權他人以重
      製、公開口述、公開播送、公開上映、公開演出、公開展示、改作、編輯、出
   租或輸入等方法利用其著作財產權），其授權利用之地域、時間、內容、利用
      方法或其他事項，悉依當事人間之約定，約定不明之部分，推定為未授權。又
      同法第三十六條第一項則明文規定，著作財產權人得將其著作財產權全部讓與
      他人或部分讓與他人而與受讓人共有該著作財產權。因此著作財產權之讓與和
      著作財產權之授權利用，二者截然不同，其區別端在於著作財產權之主體是否
      變更。在著作財產權授權利用之情形，被授權人並未取得著作財產權，僅係經
      著作財產權人之同意，在授權範圍內得利用其著作，且不發生侵害著作財產權
      人之著作財產權而已，著作財產權人本身仍享有其著作財產權。至於著作財產
      權之讓與，其權利主體已有所變動，受讓人為新的著作財產權人，繼受取得著
      作財產權，讓與人就其讓與之部分，則喪失著作財產權，而受讓者即享有該著
      作財產權。基上說明，被授權利用著作之人並未因授權利用而取得著作財產權
      人之著作財產權，應無疑義。復按著作財產權之授權利用，有專屬授權與非專
      屬授權之分。非專屬授權，著作財產權得授權多人，不受限制。專屬授權，則
      係獨占之許諾，著作財產權人不得再就同一內容更授權第三人（參見最高法院
      八十八年度台非字第三○號判決）。又我國著作權法於九十年十一月十二日修
      正，於著作權法第三十七條明文規定，將著作財產權人所為授權他人利用之行
      為，區分為專屬授權亦稱排他授權（exclusive license）及非專屬授權亦稱
      非排他授權（non－exclusive license），如著作財產權人將其著作財產權授
      權他人利用屬於專屬授權時，不論該授權利用之時間或地域有無限制，著作財
      產權人之著作財產權均於授權利用之範圍內移轉（transfer of copyright
      ownership）於被授權專屬利用之人，因此著作財產權人在該授權之範圍內，
      亦不得行使其著作財產權。故著作權法第九十三條處罰規定，固以著作權為保
      護之客體，倘著作財產權人業已授權他人利用其著作者，基於授權契約，承受
      著作財產權人權利之人，亦得以該著作財產權直接被害人之身分，行使刑事告
      訴權，以維護其實行授權契約所必要之權益。依告訴人松崗公司與  HAVAS
      INTERACTIVE公司於八十九年十月二十七日所訂定之國際授權經銷合約第二條
      「代理權之授與約定」（APPOINTMENT AS AUTHORIZED COMPANY DISTRIBUTOR
      ）第一項約定，專屬授權約定（EXCLUSIVE APPOINTMENT）：根據本合約之期
      間及條款，本授權人謹此於授權地域內，授權該代理商（按即告訴人公司）就
      授權產品享有獨立、專屬之總代理權，而該代理商亦同意接受此授權。本授權
      人所享有之一切權利，毫無保留地全部授權予該代理商行使之。（Subiect to
      the terms and conditions of this Agreement,COMPANY hereby appionts
      DISTRIBUTOR as an independant,exclusive distributor of COMPANY
      products solely in the Territory,and DISTRIBUTOR hereby accepts such
      appointmenet.All rights not expressly granted to DISTRIBUTOR
      hereunder are resered by COMPANY.），另參諸告訴人所提出之委任狀（
      POWER OF ATTORNEY）第一條亦授權告訴人於授權之期限內（至九十年十二月
      三十一日止）就授權代理之電腦遊戲程式著作財產權受侵害時，提出告訴、和
      解、撤回告訴等行使訴訟權利。則本件告訴人雖非「戰慄時空之絕對武力」電
      腦遊戲程式之著作財產權人，惟告訴人確係該電腦遊戲程式之專屬授權人，為
      承受著作財產權人權利之人，自得以該著作財產權直接被害人之身分，行使刑
      事告訴權，以維護其實行授權契約所必要之權益。被告前揭所辯，尚屬無據。
（二）被告陳稱：伊先前即在店內之電腦內灌入「戰慄時空」電腦遊戲程式，而「戰
      慄時空」電腦遊戲程式與「戰慄時空之絕對武力」電腦遊戲程式是不同之電腦
      遊戲程式乙節，此為告訴人松崗公司之代理人鄭曉芬所不爭執，並有上開二電
      腦遊戲程式開機畫面照片數幀在卷可憑，另經證人即為被告所經營之網路咖啡
      店電腦維修之人員蔡育霖結證在卷，實堪認定為真實。被告辯稱：伊並未重製
      「戰慄時空之絕對武力」電腦遊戲程式於店內之電腦中，且「神鷹資訊社」內
      八十部電腦內，僅有二十五台電腦內有「戰慄時空」電腦遊戲程式，是顧客自
      行上網自網站上下載「絕對武力」外掛程式，將伊店內「戰慄時空」電腦遊戲
      程式更新為「絕對武力」版本等語。經查：
（１）雖告訴代理人指稱：查獲當時該店內全部之電腦內均有其公司之「戰慄時空之
      絕對武力」電腦遊戲程式；及證人王素月、被告二人於警訊均曾陳稱：該店內
      八十台電腦內均有告訴人公司之軟體。惟被告辯稱：並非店內八十台電腦內均
      有「戰慄時空之絕對武力」電腦遊戲程式，伊當時以為警員問伊該店內共有幾
      部電腦等語。然查：證人即當時在場之警員甲○○於本院審理時結證稱：查獲
      當時並不是店內全部的電腦裡面均有「戰慄時空之絕對武力」電腦遊戲程式，
      印象中大部分的電腦裡都有，當時告訴人公司曾經派員協助，幫忙將該電腦程
      式開機畫面找出來，拍照的時侯，只拍有該電腦遊戲程式的部分，沒有拍到的
      部分電腦內應該就沒有該電腦遊戲程式（見本院九十一年四月十五日訊問筆錄
      ）；又告訴人當時派同前往查緝之人員林尚逸於本院審理時亦結證稱：當時除
      了有客人在玩的電腦外，大部分的電腦內有其公司「戰慄時空之絕對武力」電
      腦遊戲程式（見本院九十一年五月十三日訊問筆錄）等語，另觀諸現場查獲照
      片（見偵查卷第十三頁、第十四頁）除如編號一至五、十七、十八、二十、二
      十八、三十一至三十五、六十九至七十二台共約十餘台電腦螢幕畫面確有「戰
      慄時空之絕對武力」之開機畫面，甚且編號第十四該部電腦根本未開機，足見
      警方於上開時地查獲時，並非該店所有之八十部內均有「戰慄時空之絕對武力
      」電腦遊戲程式。被告上開所辯，尚非無據。
（二）至被告辯稱：伊並未重製「戰慄時空之絕對武力」電腦遊戲程式於店內之電腦
      內，是顧客自行上網自網站下載「絕對武力」外掛程式，將伊店內「戰慄時空
      」電腦遊戲程式更新為「絕對武力」版本，因為伊本身對電腦亦非嫻熟，店內
      的電腦維護均由外包的電腦工程師處理等語。查告訴代理人鄭曉芬於本院審理
      時陳稱：「戰慄時空」（HALF  LIFE）共有三個版本，分別為年度特別版、正
      面交鋒版及絕對武力版。被告所稱「絕對武力」是外掛程式，只要有「戰慄時
      空」之主程式，上網就可以下載「絕對武力」外掛程式，將「戰慄時空」更新
      為「戰慄時空之絕對武力」之情形，因為美國電腦程式上市的比較快，那時侯
      美國公司曾在網上刊載自由軟體可以下載，如果有「戰慄時空之年度特別版」
      可以透過路徑上網，將「絕對武力」程式下載整個覆蓋，就變成一個新的「絕
      對武力」的遊戲，下載的結果會和與向其公司所買的遊戲光碟內容完全相同（
      見本院九十一年四月十五日訊問筆錄）；又證人林尚逸於本院審理時亦證稱：
      告訴人公司的網站有提供可以上網下載「戰慄時空之絕對武力」中文版，任何
      人均可以任意下載，且本遊戲程式並沒有打到一定程度存檔的問題，只是單純
  地網上對打（見本院九十一年五月十三日訊問筆錄），核與證人蔡育霖於本院
      審理時所結證稱：其在神兵電腦公司任職，在那裡工作約四、五年，公司每個
      星期會派其至被告所經營的二家店去維修電腦，其工作內容是維護硬體設備之
      外，就軟體的部分如果有顧客非法下載的程式要移除，程式萬一被修改的話也
      要把它恢復正常。被告店內就「戰慄時空」的主程式是有經過授權的，「絕對
      武力」是一個模組，只要有主程式再加上模組就可以玩這個遊戲，「絕對武力
      」的這個模組，在國外的時候就已經先上網提供下載，只要有主程式就可以下
      載，如果沒有主程式的話也沒有辦法玩，模組如果下載下來就會成為主程式的
      一個子目錄，但告訴人公司所發行的「戰慄時空之絕對武力」的遊戲光碟是將
      「絕對武力」這個模組和「戰慄時空」的主程式相結合，沒有辦法再將「戰慄
      時空」的主程式獨立出來加掛其他的模組（見本院九十一年六月三日審理筆錄
      ）等節相符。且證人蔡育霖亦證稱：其維修的時候都會把客人所下載的「絕對
      武力」模組（子目錄）刪掉，但是刪掉之後客人還是可以從網上去下載這個模
      組，這個模組自己沒有辦法獨立運作，必須附掛在主程式之下才可以運作（見
      本院九十一年六月三日審理筆錄）等語，況參諸現場所查獲之照片，並無任何
      電腦內之紀錄可資證明確係被告重製告訴人所有之上開電腦遊戲程式後，再將
      該程式出租予顧客使用之情。此外，復查無其他積極證據足資證明被告確有何
      公訴人所指之違反著作權法之犯行，是揆諸前揭法條及判例意旨，自應為被告
      無罪之諭知。
四、另台灣台中地方法院檢察署檢察官於九十年九月十四日以中檢盛方九○偵一五○
    五四字第六五八六○號函送被告丙○○另涉違反著作權法罪嫌，認與本件具有連
    續犯之關係，屬裁判上一罪，請求併審（案號：九十年度偵字第一五○五四號）
    。惟查，本件被告所涉違反著作權法案件，業經本院為無罪判決之諭知，已如上
    述，此部分與上開移送併辦部分，即無裁判上一罪之關係。因移送部分未據起訴
    ，且該部分業經告訴人松崗公司具狀撤回告訴，從而本院即無由審究，應檢還由
    台灣台中地方法院檢察署檢察官另行依法處理，併此敘明。
據上論斷，應依刑事訴訟法第三百零一條第一項，判決如主文。
中      華      民      國      九十一      年    六    月    二十六    日
                       臺灣臺中地方法院刑事第六庭
                                         法  官  劉  麗  瑛
右正本證明與原本無異。
如不服本判決，應於送達後十日內向本院提出上訴狀 （須附繕本） ，上訴於台灣高等
法院台中分院。
                                         書記官
中      華      民      國      九十一      年    六    月    二十六    日
